臺灣臺中地方法院民事判決
109年度重訴字第477號
原      告  蔡雅幼  
訴訟代理人  沈聖瀚律師
被      告  京城國際建築經理股份有限公司

法定代理人  陳明輝  
訴訟代理人  詹長超  
            董洺豪  
被      告  豐裕建築經理事業股份有限公司

法定代理人  張恭華  
共      同
訴訟代理人  黃麟淵律師  
            陳鎮律師
上  一  人
複 代理 人  宋豐浚律師
追加  被告  大阪屋企業股份有限公司


法定代理人  張福來  
上列當事人間請求塗銷所有權移轉登記事件，本院於民國110年1
0月5日言詞辯論終結，判決如下：
    主      文
原告之訴及假執行之聲請均駁回。
訴訟費用由原告負擔。
    事實及理由
壹、程序方面：
    按訴狀送達後，原告不得將原訴變更或追加他訴，但請求之
    基礎事實同一者，不在此限，民事訴訟法第255條第1項第2
    款定有明文。原告起訴聲明第1、2項為：「㈠被告京城國際
    建築經理股份有限公司（下稱京城公司）就坐落臺中市大里
    區仁美段998、1056、1057、1057-1、1057-2、1057-3、105
    7-5、1057-7、1057-9、1057-11、1057-13、1057-15、1057
    -17、1057-18、1057-19、1057-21、1057-23、1057-25、10
    57-27、1057-29、1057-31地號土地（下合稱系爭土地）於
    民國109年1月2日以信託為原因所為之所有權移轉登記應予
    塗銷，並回復登記為被告豐裕建築經理事業股份有限公司（
    下稱豐裕公司）所有。㈡被告豐裕公司就系爭土地於108年8
    月23日以買賣為原因所為之所有權移轉登記應予撤銷，並回
    復登記為被告大阪屋公司所有。」（見本院卷一第13至14頁
    ），嗣於109年9月14日具狀追加大阪屋企業股份有限公司（
    下稱大阪屋公司）為被告（見本院卷二第77至78頁），並變
    更聲明如後述原告主張項下所示，核原告所為變更聲明及追
    加被告均合於上開規定，應予准許。
貳、實體方面：　　　　
一、原告主張：
　㈠訴外人劉金水原為被告大阪屋公司之負責人，被告大阪屋公
    司法定代理人張福來原為該公司之業務經理，劉金水基於對
    張福來之信賴關係，對外由張福來受劉金水指示處理被告大
    阪屋公司之業務，然劉金水於108年5月起即多次收受被告大
    阪屋公司之退票通知並遭往來銀行列為拒絕往來戶，劉金水
    急於聯繫張福來，張福來竟避不見面，劉金水為確認被告大
    阪屋公司之營運財產狀況，調取被告大阪屋公司之不動產資
    料，始發現被告大阪屋公司所有坐落臺中市大里區仁美段之
    土地於108年5月23日信託登記予訴外人張瑞嘉，張福來甚於
    同年11月7日逕將被告大阪屋公司之法定代理人由劉金水變
    更為其本人。
　㈡系爭土地中同段1057-1、1057-2、1057-3、1057-5、1057-7
    、1057-9、1057-11、1057-13、1057-15、1057-17、1057-1
    8、1057-19、1057-21、1057-23、1057-25、1057-27、1057
    -29、1057-31地號土地合併為同段1057-32地號土地，同段1
    057地號土地又分割為同段1057-33、1057-34、1057-35、10
    57-36、1057-37、1057-38、1057-39、1057-40、1057-41、
    1057-42、1057-43、1057-44、1057-45、1057-46、1057-47
    、1057-48、1057-49、1057-50、1057-51、1057-52、1057-
    53、1057-54、1057-55、1057-56、1057-57、1057-58、105
    7-59、1057-60、1057-61、1057-62、1057-63、1057-64、1
    057-65地號土地（下合稱1057-33～65地號土地）。
  ㈢緣被告大阪屋公司於104年5月12日曾向劉金水借款新臺幣（
    下同）500萬元，並簽發支票交付劉金水，嗣於107年3月10
    日簽發面額378萬元支票1紙（下稱系爭支票）交付劉金水更
    換之，又劉金水於108年8月1日將其對被告大阪屋公司之上
    開債權讓與原告，原告並於同年月2日寄發存證信函通知被
    告大阪屋公司，並催告其應於函到15日內清償，然被告大阪
    屋公司迄未清償，甚於108年5月23日將系爭土地信託登記予
    其董監事張瑞嘉名下，更於108年8月23日以買賣為原因將系
    爭土地移轉登記予被告豐裕公司所有，被告豐裕公司再於10
    9年1月2日將998、1056、1057、1057-33～65地號土地（下合
    稱系爭36筆土地）以信託為原因移轉登記予被告京城公司所
    有。被告明知移轉上開土地所有權之行為將損害原告債權，
    爰依信託法第6條第1項、民法第244條第1、2、4項規定提起
    本件訴訟，請求被告塗銷上開土地之所有權移轉登記等語。
　㈣並聲明：⒈被告京城公司就系爭36筆土地、1057-32地號土地
    於109年1月2日以信託為原因所為之所有權移轉登記應予塗
    銷，並回復登記為被告豐裕公司所有。⒉被告豐裕公司就系
    爭36筆土地、1057-32地號土地於108年8月23日以買賣為原
    因所為之所有權移轉登記應予撤銷，並回復登記為被告大阪
    屋公司所有。⒊上開第1、2項部分，願供擔保請准宣告假執
    行。
二、被告方面：
　㈠被告京城公司則以：被告豐裕公司提供系爭36筆土地，與訴
    外人豐裕景觀股份有限公司（下稱豐裕景觀公司）合作進行
    住宅興建工程案，為順利興建完工、履行合建契約之內容及
    保障融資機構之債權，遂共同委託被告京城公司為該住宅興
    建工程案之信託受託人，被告豐裕公司乃將系爭36筆土地信
    託登記予被告京城公司，由被告京城公司就受益人之利益及
    信託目的為開發、管理及處分信託財產。系爭36筆土地之住
    宅興建工程案確實存在且持續進行中，本件信託係合法正當
    之信託，並無損害委託人之債權人權利，亦無信託法第5條
    之無效情形。被告京城公司因信賴登記，接受被告豐裕公司
    及豐裕景觀公司之委託而成立信託關係，以信託為登記原因
    而為系爭36筆土地之所有權人，原告未舉證被告京城公司於
    取得系爭36筆土地時，明知有撤銷原因，撤銷權效力不及於
    被告京城公司。縱被告大阪屋公司對原告負有債務，惟被告
    大阪屋公司尚有坐落屏東縣恆春鎮之土地3筆，其價值顯逾
    原告主張之債務378萬元，被告大阪屋公司非無資力。況臺
    灣臺南地方法院（下稱臺南地院）108年度重訴字第272號判
    決（下稱另案判決），已認定劉金水與被告大阪屋公司間並
    無資金往來，原告無從自劉金水受讓債權，原告顯非適法債
    權人，其依債權讓與提起本件訴訟，即無理由等語置辯。並
    聲明：⒈原告之訴駁回。⒉如受不利判決，請准供擔保免為假
    執行。
　㈡被告豐裕公司則以：劉金水於106年6月29日至108年11月6日
    間擔任被告大阪屋公司之法定代理人，被告大阪屋公司於10
    8年5月23日將系爭土地信託予張瑞嘉，復由張瑞嘉於同年8
    月23日將系爭土地出售移轉登記予被告豐裕公司，均為劉金
    水事先知情並配合辦理，難認被告大阪屋公司及被告豐裕公
    司有詐害劉金水債權之意，原告自劉金水處受讓債權，應同
    受拘束，原告受讓債權後提起本件訴訟，應有規避劉金水先
    前評估被告大阪屋公司的決策之嫌，違背誠信原則。而原告
    主張對被告大阪屋公司有票據債權及消費借貸返還請求權，
    惟依原告提出之證據，無法確認原告為被告大阪屋公司之債
    權人；倘原告對被告大阪屋公司有債權存在，惟原告未就被
    告大阪屋公司將系爭土地移轉予被告豐昱公司而致原告債權
    不能滿足，有害及原告債權乙事舉證以實其說，不合民法第
    244條要件，況被告大阪屋公司出售系爭土地予被告豐昱公
    司時，尚有坐落屏東縣恆春鎮之土地3筆，其價值已逾原告
    主張之378萬元，被告大阪屋公司尚非無資力。又另案判決
    已認定劉金水與被告大阪屋公司間無借貸關係存在，原告顯
    非適法之債權人，故原告之訴洵屬無據等語置辯。並聲明：
    ⒈原告之訴駁回。⒉如受不利判決，請准供擔保免為假執行。
　㈢被告大阪屋公司則以：被告大阪屋公司及及訴外人松戶企業
    有限公司（下稱松戶公司）均為張福來所有，兩公司分開作
    帳。被告大阪屋公司並未於104年5月間向劉金水借款，亦未
    欠劉金水錢，原告未舉證劉金水有交付500萬元借款予被告
    大阪屋公司，所提出匯款500萬元之給付對象卻係松戶公司
    ，而被告大阪屋公司簽發之系爭支票，係欲代松戶公司清償
    對劉金水之債務餘額，因劉金水取走松戶公司之模版，該模
    版價值與松戶公司債務餘額340萬餘元相當，張福來乃代表
    松戶公司對劉金水表示債務抵銷，然忘記向劉金水取回系爭
    支票。系爭支票無從證明被告大阪屋公司向劉金水借款，被
    告大阪屋公司與劉金水間並無任何債權債務關係，劉金水自
    無何債權可讓與原告等語，資為抗辯。並聲明：原告之訴駁
    回。
三、得心證之理由：
  ㈠原告主張被告大阪屋公司原為系爭土地之所有權人，其中105
    7地號土地嗣分割為1057-33～65地號土地，又被告大阪屋公
    司於108年5月23日將系爭土地信託登記予張瑞嘉名下，復由
    張瑞嘉於108年8月23日以買賣為原因將系爭土地移轉登記予
    被告豐裕公司所有，被告豐裕公司再於109年1月2日將系爭3
    6筆土地以信託為原因移轉登記予被告京城公司所有等情，
    為被告所不爭執，並有臺中市○里地○○○○000○0○00○里地○○○0
    000000000號函檢附之108年里普登字第110910、143850、14
    3860號及109年里普字第000940號土地登記申請書及其附件
    影本附卷可稽（見本院卷一第135至487頁，上開土地信託契
    約書、土地所有權買賣移轉契約書分見本院卷一第305至313
    頁、第277至285頁、第461至471頁），堪先認定屬實。
  ㈡原告復主張其受讓劉金水對被告大阪屋公司之債權378萬元，
    並提出被告大阪屋公司簽發之系爭支票、債權讓與契約書、
    通知被告大阪屋公司債權讓與之存證信函為證（見本院卷一
    第19至22頁），依信託法第6條第1項及民法第244條第1、2
    、4項規定，請求撤銷被告京城公司與被告豐裕公司間就系
    爭36筆土地、1057-32地號土地之信託行為，及撤銷被告豐
    裕公司與被告大阪屋公司間之買賣行為，並回復登記為被告
    大阪屋公司所有；被告則以劉金水對被告大阪屋公司並無債
    權，原告無從自劉金水受讓債權，本件訴訟欠缺權利保護要
    件等語置辯。經查：
　⒈按信託行為有害於委託人之債權人權利者，債權人得聲請法
    院撤銷之，信託法第6條第1項定有明文。其立法理由為：為
    防止委託人藉成立信託脫產，害及其債權人之權益，爰參考
    民法第244條第1項之規定，於本條第1項規定信託行為有害
    於委託人之債權人之權利者，債權人得聲請法院撤銷之，而
    不以委託人於行為時明知並受益人於受益時亦知其情事者為
    限，以保障委託人之債權人，並期導信託制度於正軌。次按
    債務人所為之無償行為，有害及債權者，債權人得聲請法院
    撤銷之。債務人所為之有償行為，於行為時明知有損害於債
    權人之權利者，以受益人於受益時亦知其情事者為限，債權
    人得聲請法院撤銷之。債權人依第1項或第2項之規定聲請法
    院撤銷時，得並聲請命受益人或轉得人回復原狀，固為民法
    第244條第1項、第2項、第4項所明定。惟按債權人得依民法
    第244條規定行使撤銷權，以其債權於債務人為詐害行為時
    ，業已存在者為限（最高法院95年台上字第1741號判決意旨
    參照）。準此，信託法第6條第1項立法理由既載明：為防止
    委託人藉成立信託脫產，害及其債權人之權益，爰參考民法
    第244條第1項之規定，於本條第1項規定信託行為有害於委
    託人之債權人之權利者，債權人得聲請法院撤銷之，依同一
    法理，信託法第6條第1項定亦應為相同之解釋，亦即債權人
    得依信託法第6條第1項規定行使撤銷權，以其債權於委託人
    為信託行為時，業已存在者為限。
　⒉原告主張被告大阪屋公司於104年5月12日向劉金水借款500萬
    元，並簽發支票交付劉金水，嗣被告大阪屋公司於107年3月
    10日簽發系爭支票交付劉金水更換之，其後劉金水於108年8
    月1日將該債權讓與原告等情。然簽發及持有支票之原因多
    端，且劉金水於系爭支票簽發時為被告大阪屋公司之負責人
    ，本有代表被告大阪屋公司簽發系爭支票之權，縱簽發系爭
    支票時，被告大阪屋公司支票大小章在張福來持有中，單憑
    劉金水取得被告大阪屋公司簽發之系爭支票，亦無法據以認
    定劉金水與被告大阪屋公司間有何借貸契約存在。再依原告
    陳報之被告大阪屋公司104至107年間資產負債表等資料，亦
    查無被告大阪屋公司向股東劉金水借款之股東往來記載，有
    被告大阪屋公司資產負債表在卷可參（見本院卷二第429至4
    36頁)，益徵原告主張被告大阪屋公司有向劉金水借款乙節
    ，實難採信。而原告另案向被告大阪屋公司請求給付借款37
    8萬元之訴，亦經臺南地院以108年度重訴字第272號判決駁
    回，上訴後經臺灣高等法院臺南分院以109年度重上字第100
    號判決上訴駁回在案，有上開判決書存卷可佐（見本院卷二
    第299至304頁、卷三第115至124頁），足見劉金水對被告大
    阪屋公司並無借款債權存在，原告主張其受讓劉金水對被告
    大阪屋公司之債權，洵屬無據。則原告既非被告大阪屋公司
    之債權人，當無從依信託法第6條第1項及民法第244條第1、
    2、4項規定行使撤銷權。
四、綜上所述，原告並非被告大阪屋公司之債權人，從而，原告
    依信託法第6條第1項規定、民法第244條第1、2、4項規定，
    聲明求為判決：⒈被告京城公司就系爭36筆土地、1057-32地
    號土地於109年1月2日以信託為原因所為之所有權移轉登記
    應予塗銷，並回復登記為被告豐裕公司所有。⒉被告豐裕公
    司就系爭36筆土地、1057-32地號土地於108年8月23日以買
    賣為原因所為之所有權移轉登記應予撤銷，並回復登記為被
    告大阪屋公司所有，並無依據，應予駁回。又原告之訴既經
    駁回，其假執行之聲請即失所附麗，應併予駁回，況本件係
    請求命被告為一定之意思表示，性質上亦不適於為假執行，
    附予說明。
五、本件事證已臻明確，兩造其餘攻擊防禦方法及證據，核與判
    決之結果不生影響，爰不一一論述。至原告聲請向臺灣臺南
    地方檢察署調卷，請被告豐裕公司、大阪屋公司提出系爭土
    地買賣契約及給付價金之證明，並向訴外人京城國際租賃股
    份有限公司調取被告豐裕公司向該公司申請融資貸款及相關
    放款資料（見本院卷二第283、286頁），另請求調取被告大
    阪屋公司設於華南商業銀行新營分行、第一商業銀行恆春分
    行帳戶內之交易明細，及向中華民國銀行商業同業公會全國
    聯合會調取被告大阪屋公司名下所有金融機構帳戶明細（見
    本院卷二第389頁），以證明被告大阪屋公司債務財產狀況
    ，確認被告京城公司、豐昱公司間信託之合法性等，惟原告
    既非被告大阪屋公司之債權人，業經認定如前，則上開證據
    調查即無必要，併此敘明。
六、訴訟費用負擔之依據：民事訴訟法第78條。 
中　　華　　民　　國　　110 　年　　10　　月　　21　　日
                  民事第一庭    法  官  廖欣儀
正本係照原本作成。
如對本判決上訴，須於判決送達後20日內向本院提出上訴狀。如
委任律師提起上訴者，應一併繳納上訴審裁判費。
中　　華　　民　　國　　110 　年　　10　　月　　22　　日
                                書記官  顏嘉宏